【裁判字號】    98,訴緝,23
【裁判日期】    980622
【裁判案由】    違反公司法
【裁判全文】
臺灣臺北地方法院刑事判決              98年度訴緝字第23號
公  訴  人  臺灣臺北地方法院檢察署檢察官
被      告  甲○○
選任辯護人  李永然律師
            溫藝玲律師
上列被告因公司法案件，經檢察官提起公訴（94年度偵字第116
12號、95年度偵字第360號），被告就被訴事實為有罪之陳述，
經本院裁定改依簡式審判程序，判決如下：
    主  文
甲○○共同公司負責人，公司應收之股款，股東並未實際繳納，
而以申請文件表明收足，處有期徒刑肆月，如易科罰金，以銀元
佰元即新臺幣玖佰元折算壹日。緩刑貳年。
    事  實
一、甲○○原為漢光文化網路股份有限公司（下稱漢光公司）之
    董事長，為公司法所稱之公司負責人。乙○○則為傳達資訊
    網路科技股份有限公司（下稱博達公司）董事兼財務經理，
    負責傳達公司增資股款繳納事宜（乙○○另經本院判處有期
    徒刑一年六月，上訴中）。甲○○與乙○○商議，由博達公
    司以增資方式入股，基於共同犯意之聯絡，商定於89年4月5
    日增資8, 295萬8,100元，並於同日開立中興商業銀行和平
    分行000000 000000號帳戶，作為現金增資繳款帳戶。因漢
    光公司之股東並未實際繳納增資股款，乃由乙○○以報紙廣
    告所覓得之金主，於89年4月5日，分別以流行線有限公司、
    洪榮華、揚善營造股份有限公司、林淑琴等人名義，輾轉匯
    入漢光公司增資繳款帳戶。嗣漢光公司取得中興商業銀行和
    平分行出具之存款證明，即由甲○○委由不知情之會計師韓
    景山於89年4月6日，依上開漢光公司存款證明，出具「增加
    資本變更登記資本額查核報告書」，而以申請文件表明收足
    ，持向主管機關辦理資本額變更登記後，旋於登記後之翌
    (7) 日，將上開款項依指示匯回光大營造股份有限公司及林
    淑琴等人之帳戶。
二、案經臺北市商業管理函送臺灣臺北地方法院檢察署檢察官偵
    查起訴。甲○○經本院於96年7月6日通緝，迄於98年1月23
    日始返國為警緝獲。
    理  由
一、本院認定事實所引用之下列卷內卷證資料（包含人證與文書
    證據、物證等證據），並無證據證明係公務員違背法定程序
    所取得，且公訴人、被告甲○○於審判期日對本院提示之該
    卷證，就證據能力均未表示爭執，又卷內之文書證據，亦無
    刑事訴訟法第159條之4之顯有不可信之情況與不得作為證據
    之情形。是依刑事訴訟法第159條至159條之5之規定，所引
    用之卷證所有證據（包含人證與文書證據、物證等證據），
    均有證據能力，合先敘明。
二、訊據被告甲○○對前述犯罪事實，於本院審理程序自白不諱
    ，核與證人即同案被告施權鋒、乙○○於本院95年度訴字第
    1151號案件審理中所證述之情節大致相符（本院95年度訴字
    第1151號卷三第36、37、50頁）。此外，並有漢光文化網路
    股份有限公司88年度至90年度現金增資繳款及增資股本後續
    流向資料影本1份（93年度他字第6434號卷，第6頁、89年5
    月26日漢光文化事業股份有限公司變更登記表影本1份（93
    年度他字第6434號卷，第10至11頁）、漢光文化網路股份有
    限公司89年度現金增資股款流程相關資料影本（93年他字第
    6434號卷，第64至67頁）、漢光文化網路股份有限公司「公
    司基本資料查詢」1份（93年度他字第6434號卷，第84至85
    頁）、96年3月9日聯邦商業銀行大安分行96聯大安字第0030
    號函（95年度訴字第1151號卷二，第3至12頁）、漢光公司
    之「中興商業銀行和平分行」帳戶資金8295萬8100元，民國
    89年4月7日之相關轉帳傳票影本、89年2月28日漢光公司總
    經理甲○○致公司股東「以債作股」投資傳達公司之「通知
    書」及相關債權證明文件影本（95年度訴字第1151號卷二第
    70頁）等在卷可參。綜上，足認被告之自白與事實相符，事
    證明確，被告犯行堪以認定。
三、被告行為後，刑法業於94年2月2日修正公布，95年7月1日起
    施行；公司法第9條第3項亦於90年11月12日修正公布。按行
    為後法律有變更者，適用行為時之法律，但行為後之法律有
    利於行為人者，適用最有利於行為人之法律，修正後刑法第
    2 條第1項定有明文。此條規定係規範行為後法律變更所生
    新舊法律比較適用之準據法，本身尚無新舊法比較之問題，
    於新法施行後，應一律適用新法第2條第1項之規定，為「從
    舊從輕」之比較。而本次法律變更，比較時應就罪刑有關之
    共犯、未遂犯、想像競合犯、牽連犯、連續犯、結合犯，以
    及累犯加重、自首減輕暨其他法定加減原因（如身分加減）
    與加減例等一切情形，綜其全部罪刑之結果而為比較（最高
    法院95年5月23日95年度第8次刑事庭會議決議參照）。經查
    ：
(一)、公司法第9條第3項原規定「公司應收之股款，股東並未實際
    繳納，而以申請文件表明收足，或股東雖已繳納而於登記後
    將股款發還股東，或任由股東收回者，公司負責人各處五年
    以下有期徒刑、拘役或科或併科六萬元以下罰金」部分，業
    於90年11月12日修正公布，將該條第3項之規定修正移列為
    同條第1項，並規定為「公司應收之股款，股東並未實際繳
    納，而以申請文件表明收足，或股東雖已繳納而於登記後將
    股款發還股東，或任由股東收回者，公司負責人各處五年以
    下有期徒刑、拘役或科或併科新臺幣五十萬元以上二百五十
    萬元以下罰金」，於同年月14日生效。經比較新舊法結果，
    原公司法第9條第3項與90年11月12日修正公布之公司法第9
    條第1項本文關於所得科處之罰金大幅提高為新臺幣50萬元
    以上250萬元以下，修正後之規定顯未有利於被告。
(二)、就共犯規定，刑法第28條、第31條第1項前段雖將「實施」
    修正為「實行」，惟參照修正理由之說明，本案被告等之犯
    罪行為，依新舊法，均成立共同正犯，新法並無較有利於被
    告。至修正後刑法第31條第1項但書，增列得減輕其刑之規
    定，此部分較修正前規定，有利於被告。
(三)、關於易科罰金之折算標準，依被告行為時之刑法第41條第1
    項、罰金罰鍰提高標準條例第2條規定，係以銀元100元、20
    0元或300元，即新臺幣300元、600元或900元折算1日；依修
    正後刑法第41條第1項，則係以新臺幣1,000元、2,000元或
    3,000元折算1日，經比較新舊法，新法對被告亦非有利。
(四)、綜上法律修正前、後之整體比較，揆諸前揭最高法院決議及
    修正後刑法第2條第1項之「從舊從輕」原則，適用94年2月2
    日修正後之刑罰法律、90年11月12日修正後之公司法第9條
    第3項規定，對被告並未較有利，自應適用修正前刑法、公
    司法等相關規定。
四、故核被告甲○○所為，係觸犯90年11月12日修正公布前之公
    司法第9條第3項就公司應收之股款，股東並未實際繳納，而
    以申請文件表明收足罪。被告甲○○與同案被告乙○○間，
    有犯意聯絡及行為分擔，應論以共同正犯。被告乙○○雖非
    漢光公司之負責人，惟與公司負責人即被告甲○○共犯，就
    該部分犯行，仍應依修正前刑法第31條第1項前段，論以共
    同正犯。被告利用不知情之會計師韓景山遂行上開犯行，為
    間接正犯。爰審酌被告等未實際收足之股款甚鉅，同案被告
    乙○○為主導者，自應負較重之責任，被告事後雖因至大陸
    地區而遭本院通緝，但自動返回臺灣接受審判，且坦承犯行
    ，已具悔意，及其為求漢光公司經營而觸本罪之犯罪動機、
    目的、手段及其家庭、職業等一切情狀，並參酌檢察官、被
    告、辯護人等對科刑範圍之意見等，量處如主文所示之刑，
    並諭知易科罰金之折算標準。又被告之行為雖在96年4月24
    日前，並於96年7月6日經本院通緝，但被告未於96年12月31
    日前，自動歸案接受審判，依中華民國九十六年罪犯減刑條
    例第5條規定，不得依該條例減刑，附此敘明。
五、末查，被告素行良好，亦未曾因故意犯罪受有期徒刑以上刑
    之宣告，有臺灣高等法院被告全國前案紀錄表1份附卷可稽
    。其因一時失慮，致罹刑典，經此起訴審判，當知所警惕，
    信無再犯之虞。且被告於本院調查、審理階段，不僅主動捐
    助書籍「臺灣海岸之美」精裝套書予臺灣各公私市圖書館外
    ，並因臺灣桃園少年輔育院受感化教育少年之特殊需要，依
    該院學生之需求，捐助各類書籍，合計約20餘萬元，有臺北
    市立懷生國民中學圖書等收據及台灣桃園少年輔育院98年6
    月11日函及所附書籍清單等在卷可稽。其之前行為所造成社
    會之損害，但事後之捐贈行為，不僅就其經濟能力不佳狀況
    下，盡其所能而為犯罪損害之修復，故本院認所宣告之刑，
    以暫不執行為適當，併諭知緩刑二年，以啟自新。
據上論斷，應依刑事訴訟法第273條之1第1項、第299條第1項前
段，90年11月12日修正前公司法第9條第3項，刑法第11條前段、
第2條第1項前段、(修正前)第28條、第31條第1項、第41條第1項
、第74條第1項第1款、第2項第4款，修正前罰金罰鍰提高標準條
例第2條，現行法規所定貨幣單位折算新臺幣條例第2條，判決如
主文。
本案經檢察官羅月君到庭執行職務
中    華    民    國    98    年    6     月    22    日
                  刑事第14庭法  官  蔡坤湖
上正本證明與原本無異。
如不服本判決應於收受送達後10日內向本院提出上訴書狀，並應
敘述具體理由；其未敘述上訴理由者，應於上訴期間屆滿後20日
內向本院補提理由書（均須按他造當事人之人數附繕本）「切勿
逕送上級法院」。
                            書記官  周小玲
中    華    民    國    98    年    6     月    23    日
附錄本案論罪科刑法條全文
修正前公司法第9條第3項
公司應收之股款，股東並未實際繳納，而以申請文件表明收足，
或股東雖已繳納而於登記後將股款發還股東，或任由股東收回者
，公司負責人各處5 年以下有期徒刑、拘役或科或併科新臺幣6
萬元以罰金。


司法院資訊處製作；財團法人民間司法改革基金會備份。
